ACORDAO-COMPLETO-2481429

ACÓRDÃO 8581/2021 ATA 19/2021 - PRIMEIRA CÂMARA

VISTOS, relatados e discutidos estes autos de tomada de contas especial de responsabilidade dos Srs. Pedro Paulo Dias de Carvalho e Rosália Maria de Freitas Figueira, então titulares da secretaria de estado da saúde do Governo do Amapá (Sesa/AP) , da Sra. Raimunda Gracinete Assunção Espíndola Braga, ex-coordenadora regional de saúde, e da empresa Aerotop Táxi Aéreo Ltda., em razão de irregularidades na execução do Contrato 010/2007, para realização de transporte aéreo;
ACORDAM os ministros do Tribunal de Contas da União, reunidos em sessão da 1ª Câmara, ante as razões expostas pelo relator, em:
9.1. julgar regulares, com fulcro nos arts. 1º, inciso I, 16, inciso I, 17 e 23, inciso I, da Lei 8.443/1992 c/c os arts. 1º, inciso I, 207 e 214, inciso I, do RI/TCU, as contas da empresa Aerotop Táxi Aéreo Ltda. (06.180.439/0001-20) , dando-lhe quitação plena; e
9.2. julgar regulares com ressalva, com fulcro nos arts. 1º, inciso I, 16, inciso II, 18 e 23, inciso II, da Lei 8.443/1992 c/c os arts. 1º, inciso I, 208 e 214, inciso II, do RI/TCU, as contas os Srs. Pedro Paulo Dias de Carvalho (XXX.608.112-XX) , Raimunda Gracinete Assunção Espíndola Braga (XXX.545.792-XX) e Rosália Maria de Freitas Figueira (XXX.395.542-XX) , dando-lhes quitação; e
9.3. encaminhar cópia desta deliberação à Secretaria de Estado da Saúde do Governo do Amapá e aos responsáveis.

Tomada de contas especial em virtude de irregularidade na execução de contrato firmado para transporte aéreo.

Primeira Câmara

Secretaria de Estado da Saúde no Estado do Amapá (Sesa/AP).

3. Responsáveis: Aerotop Taxi Aéreo Ltda. (06.180.439/0001-20); Pedro Paulo Dias de Carvalho (XXX.608.112-XX); Raimunda Gracinete Assunção Espíndola Braga (XXX.545.792-XX); Rosália Maria Gomes de Freitas (XXX.395.542-XX).

13.1. Ministros presentes: Benjamin Zymler (na Presidência), Vital do Rêgo (Relator) e Jorge Oliveira.
13.2. Ministro-Substituto convocado: Marcos Bemquerer Costa.
13.3. Ministro-Substituto presente: Weder de Oliveira.

VITAL DO RÊGO

Trata-se de tomada de contas especial instaurada por conversão, em cumprimento ao Acórdão 5548/2012-TCU-Segunda Câmara, proferido nos autos do TC Processo 015.521/2011-7 (Representação) , em razão de irregularidades em contrato de transporte aéreo, firmado entre a secretária estadual de saúde do Amapá e a empresa Aerotop Táxi Aéreo Ltda. (Contratos 010/2007) , arcado com recursos repassados pelo Fundo Nacional de Saúde (FNS) . 
No âmbito da Secretaria de Controle Externo de Tomada de Contas Especial (SecexTCE) , foi elaborada a instrução à peça 154, a seguir transcrita com os ajustes de forma pertinentes, cujo encaminhamento foi encampado pelos dirigentes da unidade (peças 155/156) :
	(...) 
5. Promovidas as citações na forma determinada, os responsáveis apresentaram alegações de defesa conforme referenciado no quadro abaixo:
	Responsável
	Citação
	Resposta

	Rosália Maria de Freitas Figueira 
	Peças 5 e 10
	Peças 34, 35 e 36

	Pedro Paulo Dias de Carvalho 
	Peças 6 e 11
	Peça 74

	Raimunda Gracinete Assunção Espíndola Braga 
	Peças 7 e 12
	Peça 73

	Aerotop Táxi Aéreo Ltda.
	Peças 8 e 14
	Peça 51

6. Promoveu-se, ainda, diligência ao Centro Integrado de Defesa Aérea e Controle do Tráfego Aéreo da Região Amazônica (CINDACTA IV) , seção do Amapá, para obter cópia dos planos de voos da empresa Aerotop Táxi Aéreo Ltda., no período de 16/4/2007 a 16/4/2009 - tempo de vigência do contrato em análise, como forma de comprovar a realização dos voos contratados e pagos (peças 67 a 69) . 
7. Com base nos elementos obtidos na diligência (peças 76 a 84) , elaborou-se planilha contendo as informações de todos os planos de voos, emitidos em favor da empresa Aerotop Táxi Aéreo Ltda., relativos ao período de 16/4/2007 a 16/4/2009 (peça 100) .
8. Examinadas os novos elementos probatórios e as alegações de defesa em novo parecer (peça 104, p. 23-25) , a Unidade Técnica posicionou-se pelo acolhimento parcial das alegações de defesa e consequente redução do valor do débito imputado aos responsáveis. Em consequência, formulou proposta de julgamento pela irregularidade das contas dos responsáveis, condenação em débito e aplicação de sanção pecuniária capitulada no art. 57 da Lei 8.443/1992.
9. Por intermédio de despacho (peça 121) , o Ministro-Relator observou divergência entre os critérios de apuração do débito e imputação de responsabilidades utilizados nesta TCE e aqueles aplicados no TC Processo 011.208/2015-5. Determinou, por essa razão, o retorno do feito à Unidade Técnica para utilização de critérios uniformes na análise do mérito das referidas contas especial, em especial dos seguintes aspectos: 
a) eventual existência de sobrepreço com base em amostra significativa de contratos semelhantes ou outras formas de comparação consideradas adequadas; 
b) composição do débito levando em consideração a origem dos recursos utilizados para os pagamentos efetuados; e
c) eventual comprovação nos autos de voos realizados com desvio de objeto ou de finalidade; 
10. Dando cumprimento ao despacho do Ministro-Relator, a Secex-AP reexaminou o processo em novo parecer (peça 122) , concluindo pela inviabilidade de apuração de sobrepreço. Entendeu, ainda, que a imputação de débito deve ser fundamentada na liquidação irregular de despesas em razão da ausência de requisições de voo compatíveis com os valores pagos à contratada. Considerou, portanto, que os pagamentos sem correspondentes requisições deveriam ser impugnados pelo valor integral, divergindo assim do juízo formulado na instrução de mérito antecedente.
11. Com suporte nesses juízos, propôs nova citação dos responsáveis pelo ilícito identificado e pelo valor do débito apurado conforme o novo critério adotado. Promovidos os chamamentos ao processo na forma alvitrada (peças 126-133) , os responsáveis Srs. Pedro Paulo Dias de Carvalho e Rosália Maria de Freitas Figueira e a sociedade empresária Aerotop Ltda., ofertaram as alegações de defesa que compõe as peças 149, 141 e 140, respectivamente.
12. Por seu turno, a Sra. Rosália Maria de Freitas Figueira deixou transcorrer o prazo regimental seu apresentar qualquer manifestação nos autos.
EXAME TÉCNICO 
Caracterização das irregularidades geradoras do dano ao erário
13. No curso do trabalho de fiscalização que originou a presente TCE, foi constatado que a Sesa contratou serviços de fretamento de aeronaves, por intermédio do Pregão Presencial 001/2006 - CPL/Sesa, datado de 28/4/2006. De acordo com o edital da licitação, o objeto do certame era a contratação de empresa de transporte aéreo para prestação de serviço por horas de voo, destinado ao transporte de pacientes em caso de emergência, oriundos de municípios amapaenses para atendimento nos hospitais da rede pública estadual, na capital do Estado (peça 86, p. 31) .
O Anexo I do edital do citado Pregão definia as seguintes condições: 
	Item
	Especificação
	Unidade
	Quantidade

	01
	Hora de voo na área de jurisdição do Estado do Amapá, em avião bimotor, destinados ao transporte de pacientes em caso emergencial, oriundos de outros municípios para atendimento nos hospitais da rede pública estadual. 
	Hora
	45

	02
	Hora de voo na área de jurisdição do Estado do Amapá, em avião monomotor, destinados ao transporte de pacientes em caso emergencial, oriundos de outros municípios para atendimento nos hospitais da rede pública estadual.
	Hora
	75

A proposta vencedora para o item 01 da licitação foi apresentada pela empresa Rio Norte Táxi Aéreo, em razão do qual foi celebrado o Contrato 014/2008; enquanto o item 02 foi adjudicado à Aerotop Táxi Aéreo Ltda., originando o Contrato 010/2007.
O Contrato 010/2007, firmado em 16/4/2007, especificou como objeto a prestação de serviços de transporte aéreo em avião monomotor, com prazo de vigência de doze meses, com possibilidade de prorrogação até o limite de sessenta meses. O contrato estimou o quantitativo de 75 horas/voo/mês pelo valor mensal de R$ 140.300,00. Foi identificado um termo aditivo prorrogando a vigência do acordo até 16/4/2009, mas não houve alteração do valor da hora/voo originalmente pactuado (peça 2, p. 2-12 do TC Processo 015.521/2011-7) .
Com base nos elementos de convicção obtidos no curso da instrução, a Secex/AP efetuou as seguintes constatações (peça 17 do TC Processo 015.521/2011-7) : 
a Sesa/AP encaminhou a quase totalidade das notas fiscais que fundamentaram os pagamentos à Aerotop, as quais foram consolidadas em quadro contendo a identificação das notas fiscais (número, data, valor, aeronaves envolvidas, e mês de referência) , o ateste dos serviços (nome do servidor, cargo/função, e data da atestação) , bem como os respectivos pagamentos - ordem bancária, data e valor (peça 16 do TC Processo 015.521/2011-7) ;
identificaram-se 28 pagamentos em favor da Contratada no valor total de R$ 3.910.800,00 (peça 16 do TC Processo 015.521/2011-7) . Desses pagamentos, 23 foram no valor exato de R$ 140.300,00, dois pagamentos foram no valor de R$ 280.600,00 (dobro do valor mensal estimado, e por isso foram contabilizados como quatro pagamentos de R$ 140.300,00) , e um pagamento no valor de R$ 122.700,00, relativo ao mês de maio/2008;
 os serviços relativos aos meses de janeiro/2008 a dezembro/2009 (com exceção dos meses de julho e agosto/2008, para os quais não foram apresentadas as notas fiscais) foram atestados pela Sra. Raimunda Gracinete Assunção Espíndola Braga (CPF XXX.545.792-XX) , na qualidade de Coordenadora Regional de Saúde da Sesa, a despeito de não haver designação formal de fiscal. Por outro lado, os serviços cobrados pelas notas fiscais referentes aos meses de abril a dezembro/2007 não estavam atestados por nenhum servidor;
Identificou-se a ausência das requisições da Sesa demandando os serviços da contratada. A exceção é o mês de junho/2009, cujo pagamento está acompanhado de ofícios da Sesa solicitando a realização de voos, inclusive informando os nomes dos pacientes, dos profissionais de saúde, e o trecho a ser voado (peça 12, p. 230-278 do TC Processo 015.521/2011-7) ;
as notas fiscais da contratada são lacônicas quanto à especificação dos serviços prestados. No item "Discriminação dos serviços" é informado apenas que se trata de serviço de fretamento das aeronaves cujos prefixos estão ali mencionados, e o mês a que se refere a demanda. Dessa forma, não se conhece as datas dos voos, os trechos voados, as horas voadas, os nomes dos pacientes e dos profissionais de saúde que os acompanharam.
Em sua primeira manifestação de mérito, a Secex/AP posicionou-se favoravelmente à redução do débito original, por entender que poderiam ser acatados os seguintes argumentos dos defendentes: o contrato exigia a disponibilidade de avião em tempo integral para atendimento das situações de emergência; a contratada deveria ser remunerada não só por hora efetivamente voada, mas também por hora parada, por força de cláusula contratual de disponibilidade ininterrupta dos serviços; e a contratada apresentou um "histórico de permanência e movimentação de aeronaves", elaborado pela Infraero, que trazem registros que, em tese, poderiam ser utilizados para comprovar parte dos voos. 
Adotando parâmetros estimativos conservadores, a unidade técnica aplicou metodologia que resultou no cálculo de débito remanescente de R$ 1.027.017,32, em valor histórico, correspondente ao pagamento indevido de 784,30 horas voadas sem a comprovação da realização dos respectivos voos.
Na instrução que propôs a citação ora sob exame, entendeu-se que as requisições de voo seriam documentos indispensáveis à comprovação da realização dos serviços e, ante a sua ausência, não haveria embasamento para os pagamentos. Concluiu-se que o procedimento de liquidação de despesas violou o disposto nos arts. 62 e 63 da Lei 4.320/1964 e resultou em prejuízo ao erário ante a ausência de documentação comprobatória da efetiva prestação dos serviços pagos. 
Exame das citações
Revelia da Sra. Rosália Maria de Freitas Figueira
Regularmente citada, conforme atestam os avisos de recebimento (AR) que compõe a peça 131, a Sra. Rosália Maria de Freitas Figueira não apresentou qualquer manifestação quanto às imputações de irregularidade mencionadas no expediente respectivo.
Preliminarmente, cumpre tecer breves considerações sobre a forma como são realizadas as comunicações processuais no TCU. A esse respeito, destacam-se o art. 179, do Regimento Interno do TCU (Resolução 155, de 4/12/2002) e o art. 4º, inciso III, § 1º, da Resolução TCU 170, de 30 de junho de 2004, in verbis:
Art. 179. A citação, a audiência ou a notificação, bem como a comunicação de diligência, far-se-ão:
I - mediante ciência da parte, efetivada por servidor designado, por meio eletrônico, fac-símile, telegrama ou qualquer outra forma, desde que fique confirmada inequivocamente a entrega da comunicação ao destinatário;
II - mediante carta registrada, com aviso de recebimento que comprove a entrega no endereço do destinatário;
III - por edital publicado no Diário Oficial da União, quando o seu destinatário não for localizado
 (...) 
Art. 3º As comunicações serão dirigidas ao responsável, ou ao interessado, ou ao dirigente de órgão ou entidade, ou ao representante legal ou ao procurador constituído nos autos, com poderes expressos no mandato para esse fim, por meio de:
I - correio eletrônico, fac-símile ou telegrama;
II - servidor designado;
III - carta registrada, com aviso de recebimento;
IV - edital publicado no Diário Oficial da União, quando o seu destinatário não for localizado, nas hipóteses em que seja necessário o exercício de defesa'.
Art. 4º. Consideram-se entregues as comunicações:
I - efetivadas conforme disposto nos incisos I e II do artigo anterior, mediante confirmação da ciência do destinatário;
II - realizadas na forma prevista no inciso III do artigo anterior, com o retorno do aviso de recebimento, entregue comprovadamente no endereço do destinatário;
III - na data de publicação do edital no Diário Oficial da União, quando realizadas na forma prevista no inciso IV do artigo anterior.
§ 1º O endereço do destinatário deverá ser previamente confirmado mediante consulta aos sistemas disponíveis ao Tribunal ou a outros meios de informação, a qual deverá ser juntada ao respectivo processo.
 (...) '.
A validade da citação via postal, portanto, não depende de que o aviso de recebimento seja assinado pelo próprio destinatário da comunicação, o que dispensa, no caso em tela, a entrega do AR em 'mãos próprias'. A exigência da norma é no sentido de o Tribunal verificar se a correspondência foi entregue no endereço correto, residindo aqui a necessidade de certeza inequívoca.
Esse é o entendimento adotado de forma pacífica na jurisprudência do TCU, conforme ilustram os Acórdão 3648/2013-TCU-Segunda Câmara, Relator Ministro José Jorge, Acórdão 1019/2008-TCU-Plenário, Relator Ministro Benjamin Zymler, 1526/2007 - TCU - Plenário, Relator Ministro Aroldo Cedraz.
A validade do critério de comunicação processual do TCU foi referendada pelo Supremo Tribunal Federal, nos termos do julgamento do MS-AgR 25.816/DF, por meio do qual se afirmou a desnecessidade da ciência pessoal do interessado, entendendo-se suficiente a comprovação da entrega do 'AR' no endereço do destinatário.
No caso vertente, a citação da responsável se deu no endereço disponível nas bases de dados acessíveis a este Tribunal, evidenciando a validade da citação. 
Em tais circunstâncias, a responsável citada pode ser considerada revel, dando-se prosseguimento ao processo, de acordo com o art. 12, § 3º, da Lei 8.443/1992.
Ao não apresentar alegações de defesa, a responsável optou por não exercer o direito ao contraditório e à ampla defesa, princípios insculpidos na Constituição da República Federativa do Brasil de 1988, bem como não se desincumbiu do ônus de produzir provas da regular aplicação dos recursos sob sua responsabilidade. 
Conforme assentado na jurisprudência deste TCU, em sede de processos de contas, a configuração da revelia não gera presunção de veracidade das irregularidades atribuídas aos responsáveis revéis, sendo indispensável ao julgamento pela irregularidade das contas a presença de prova suficiente da fatos e condutas contrários à lei (Acórdão 4704/2014-TCU-Primeira Câmara, Rel. Min. Bruno Dantas, 2369/2013 - TCU - Primeira Câmara, Rel. Min. Benjamin Zymler, 2070/2015 - TCU - Plenário, Rel. Min. Vital do Rêgo, dentre muitos outros) . 
No caso vertente, o exame dos elementos de convicção coligidos nos autos e das alegações de defesa dos demais responsáveis citados conduzem a juízo divergente do inicialmente formulado quanto à configuração da irregularidade e do consequente prejuízo ao erário, conforme as análises que se seguem. 
Alegações de defesa da empresa Aerotop Taxi Aéreo Ltda. (CNPJ 06.180.439/0001-20) . 
Alega que o edital da licitação e o termo de referência e o contrato determinavam a disponibilidade de aeronaves e de telefone 24 horas/dia/mês. O anexo I do edital estabelecia uma estimativa de 75 horas/voo/mês sem, contudo, determinar horas mínimas ou máximas de voos, para fim de recebimento da contraprestação mensal pela execução dos serviços. 
Sustenta que a disponibilidade de aeronave impunha custos à empresa, seja pela manutenção das aeronaves seja pelos encargos salariais e sociais de seus funcionários, ainda que os voos não fossem realizados. Aponta não ser razoável transferir para a empresa os custos efetivos das aeronaves postas à disposição da Sesa, sob pena de enriquecimento sem causa do Estado e de violação ao princípio da moralidade administrativa. 
Aduz estar comprovada a regular execução da prestação dos serviços. Alega que o Contrato 010/2007 previa uma estimativa de 75 horas/voo/mês, sem, contudo, especificar a quantidade mínima ou máxima de voos como requisito para receber o valor mensal estipulado. Ressalta inexistir previsão editalícia ou contratual de que a empresa só receberia pelas horas efetivamente voadas. Ante a obrigação da Contratada em manter o serviço disponível 24 horas/dia/mês, afirma que o tempo da aeronave em solo constituía prestação de serviços remunerados. 
Acerca da disponibilidade e do faturamento, assevera que as aeronaves ficavam 720 horas/mês a disposição da Contratada (24 horas x 30 dias) , mas só eram faturadas 75 horas/mês, o que equivale a 10,4% do valor dos serviços. Sustenta não ser correto cobrar tudo como hora voada, porém não seria razoável deixar de cobrar pela disponibilidade, sendo tal prática comum nos contratos de prestação aeroviária. 
Contesta a metodologia empregada pela Secex/AP, exposta na primeira instrução de mérito deste processo, para estimar a remuneração contratual com base em valores de hora parada e de hora voada, considerando que não encontra suporte nas regras do edital e do contrato, violando o princípio da vinculação ao edital.
Entende que tal procedimento viola o princípio da vinculação ao edital e do art. 41, caput, da Lei 8.666/1993, considerando que o objeto do contrato já foi executado. Argumenta não ser lícito alterar regras contratuais após a execução do pacto, uma vez que impossibilita ao contratado exercer o direito de não aceitar as novas condições impostas.
Rechaça igualmente o critério adotado no último parecer da Secex/AP para cálculo do débito pelo valor integral das faturas pagas, separando tão somente as faturas liquidadas com recursos do Fundo Nacional de Saúde. Argumenta que o novel entendimento da unidade técnica de que a simples ausência de cláusula de exclusividade no contrato retiraria da contratada o direito de ser ressarcida dos custos de disponibilidade também não pode prevalecer.
Alega ter atuado de boa-fé, evidenciada pelas informações dos gestores públicos envolvidos que confirmam a prestação de serviços pela empresa, bem como a conclusão da SECEX/AP de que poderia ser acatada a informação de que a contratada disponibilizava aeronave à contratada na forma estipulada em contrato.
Suscita a decadência da prerrogativa da Administração Pública de rever ou anular os atos administrativos e as limitações impostas pela segurança jurídica do ato que já produziu efeitos. No caso em tela, ainda que se entenda que o edital ou contrato não eram claros ou continham cláusulas/forma de remuneração com as quais hoje não se concorde, o ajuste já produziu efeitos cristalizados com o tempo.
Traz à colação precedentes do Supremo Tribunal Federal e do Superior Tribunal de Justiça relativos à incidência da decadência quinquenal do direito da Administração Pública de anular os atos administrativos de que decorram efeitos favoráveis aos destinatários.
Entende que a pretensão deste Tribunal de interpretar as regras do edital ou do contrato para extrair condições contratuais não escritas viola não apenas o princípio da vinculação ao instrumento convocatório, mas também a segurança jurídica e a proteção da confiança.
Pleiteia, por fim, que estas contas sejam julgadas iliquidáveis, por ser inviável a quantificação do débito, por extravio do processo, determinando-se o arquivamento do processo sem qualquer imputação de débito à Defendente. Alternativamente, requer a revisão do débito, considerando-se a cláusula de disponibilidade dos serviços e os atestos realizados nas faturas pagas, incluindo-se a compensação dos valores devidos e não pagos. 
Exame Técnico
O fato irregular que motivou a citação ora sob análise foi a liquidação irregular das despesas com a execução do Contrato n. 010/2007/Sesa que resultou em pagamentos efetivados à defendente com recursos do FNS sem que tivessem presentes as requisições de voos ou comprovada a efetiva prestação dos serviços.
Na instrução que propôs a citação, entendeu-se que o procedimento de liquidação de despesas violou o disposto nos arts. 62 e 63 da Lei 4.320/1964 e resultou em prejuízo ao erário ante a ausência de documentação comprobatória da efetiva prestação dos serviços pagos, notadamente das requisições de prestação de serviços emitidas pela Administração Municipal. 
Cumpre ressaltar, de plano, que não era dever da sociedade empresária contratada observar as normas relativas à liquidação e pagamento das despesas contratuais. Tais normas, à evidência, têm como destinatários os agentes públicos responsáveis pela ordenação e pagamento das despesas, incumbindo à contratada executar o objeto contratual e apresentar os documentos especificados no respectivo termo para comprovar o adimplemento de suas obrigações.
Houve, portanto, imprecisão nos termos da imputação de irregularidade veiculada no expediente citatório. Não se vislumbra, todavia, prejuízo às garantias da ampla defesa e ao contraditório uma vez que houve menção expressa à ocorrência de pagamentos sem comprovação de contraprestação que teria beneficiado irregularmente a pessoa jurídica citada.
Entende-se que não se sustenta a imputação de débito pela totalidade dos valores pagos sem correspondente requisição de voo, até porque a apresentação desse documento não foi elencada entre as obrigações da contratada para fins de comprovação da prestação dos serviços. É razoável supor, inclusive, que ocorressem voos sem prévia requisição em razão da natureza urgente e ininterrupta dos serviços, não sendo razoável imputar débito à defendente pela ausência desse documento.
Nessa vertente, cumpre examinar as alegações de defesa quanto à inocorrência de recebimento ilícito de recursos do FNS pela empresa Aerotop, no âmbito do Contrato 010/2007. 
A empresa sustenta que o Contrato 010/2007 previa uma estimativa de 75 horas/voo/mês, mas não especificava a quantidade mínima ou máxima de voos a serem executados para receber o valor mensal estimado. De igual modo, a empresa defendeu que o valor faturado e pago pela Sesa era suficiente para cobrir os custos da contratada para cumprimento da cláusula contratual de disponibilidade de aeronave.
O item 2 do edital estabelecia que o objeto da licitação era a contratação de empresa de transporte aéreo para prestação de serviços por horas de voo, conforme Anexo I (peça 86, p. 31) . De igual modo, a minuta do contrato anexa ao instrumento convocatório, definia que o objeto da avença seria a prestação de serviços por horas de voo, conforme Anexo I (peça 86, p. 42) . 
Por seu lado, o Anexo I previu quantitativo mensal de 45 horas/voo para o avião bimotor e 75 horas/voo para o avião monomotor (peça 86, p. 41) . O termo de contrato definia que o objeto da avença era a prestação de serviços com transporte aéreo em aviões monomotores por um período de 12 meses, conforme Anexo I (peça 2, p. 2, do TC Processo 015.521/2011-7) . O Anexo I estimava a realização de 75 horas/voo/mês (peça 2, p. 9 do TC Processo 015.521/2011-7) . 
O preço mensal estimado do contrato era de R$ 140.300,00. Foram identificados 28 pagamentos em favor da Contratada totalizando R$ 3.910.800,00 (peça 16 do TC Processo 015.521/2011-7) . Desses pagamentos, 23 foram no valor exato de R$ 140.300,00, dois pagamentos foram no valor de R$ 280.600,00 (dobro do valor mensal estimado, contabilizados como quatro pagamentos de R$ 140.300,00) , e um pagamento no valor de R$ 122.700,00, relativo ao mês de maio/2008. 
O projeto básico da licitação (peça 86, p. 26) e o termo de contrato estabeleciam exigência de que a empresa vencedora deveria deixar disponível uma aeronave por 24 horas dia/mês (peça 2, p 3 do TC Processo 015.521/2011-7 apenso) . Não houve discriminação no edital ou contrato de preços diferentes para hora voada e hora apenas disponibilizada. O edital da licitação, em sua cláusula sexta, não estabelecia exigência de apresentação de proposta de preços para a hora voada e a hora parada (peça 86, p. 33) . Por conseguinte, a proposta de preços da empresa Aerotop também não trazia qualquer discriminação da hora voada e da hora parada. 
A então Secex-AP entendeu que, ainda que não constasse expressamente do termo de contrato, o objeto da avença era a prestação de serviços por horas de voo, conforme especificação constante do edital. Por força do princípio da vinculação ao instrumento convocatório, conforme preceituado no art. 41 da Lei 8.666/1992, concluiu-se que havia previsão, ainda que não constante literalmente do termo, de que o pagamento deveria ser efetuado por horas efetivamente voadas, conforme requisições de voo emitidas pela Sesa/AP. 
Conforme aponta a defendente, todavia, não se encontra no edital ou no termo de contrato disposição clara e inequívoca de que o faturamento e pagamento seria feito com base no quantitativo de horas efetivamente voadas a serviço da contratante. A menção a "prestação de serviços por horas de voo" é lacônica e imprecisa, uma vez que pode significar tanto disponibilização quanto utilização efetiva dos serviços de transporte aéreo. Afigura-se procedente, portanto, a alegação da empresa defendente de não ser cabível interpretar os termos do edital e do contrato fora de sua literalidade para extrair condições de execução não expressamente pactuadas ou previstas em lei. 
Examinando-se os termos do edital, da proposta vencedora e do contrato, verifica-se que houve previsão de pagamento de valor fixo mensal e não de valor variável conforme o quantitativo efetivamente prestado. A modelagem da contratação, apesar da falta de clareza e precisão, dá suporte à alegação da defendente de que as 75 horas estimadas seriam pagas como "franquia", independentemente de sua efetiva utilização. Nessa linha, as obrigações expressas no termo contratual impunham à contratada manter disponibilidade para atendimento aos serviços contratados por vinte e quatro horas/dia/mês, bem como ofertar aeronaves nos casos emergenciais, conforme solicitação da Sesa/AP. 
Com efeito, ainda que não houvesse comprovação de voos efetivos no quantitativo mensal previsto no contrato, a sociedade empresária contratada faria jus a remuneração pela oferta ininterrupta do serviço. Não é lícito ou razoável, portanto, considerar para fins de remuneração da Aerotop somente as horas voadas sob pena de violar o princípio da vinculação ao edital, bem como o direito da contratada ao equilíbrio econômico-financeiro do pacto (art. 37, inciso XXI, da Constituição da República de 1988) . Quanto à efetiva utilização dos serviços de transporte aéreo, restou comprovada no curso da instrução da representação e desta TCE que foram realizados voos para a Sesa, porém em quantitativo inferior ao número de horas de voo mensais fixadas no contrato e pagas à contratada.
Quanto à possível irregularidade atinente ao desvio de finalidade oriundo do transporte de pessoas estranhas ao objeto pactuado, constata-se que não há elementos probatórios suficientes para concluir pela configuração desse ilícito. 
Portanto, a hipótese remanescente de configuração de dano ao erário no caso seria a comprovação de que os pagamentos efetuados superam o preço de mercado dos serviços de transporte efetivo e disponibilizado pela contratada. Considerando a omissão do contrato quanto à discriminação de preços por hora de voo efetiva ou disponibilizada, caberia fazer cálculo por estimativa dos preços unitários para cada modalidade.
Nessa vertente, a Unidade Técnica estimou no parecer à peça 104 que 30% do preço mensal estimado do contrato (R$ 140.300,00) representaria o preço total das horas disponibilizadas, o que resultaria no montante de R$ 42.090,00. Isso significa que se em determinado mês a empresa não realizasse nenhum voo, ainda assim teria direito de receber R$ 42.090,00, equivalente ao total de horas disponibilizadas daquele mês. Quanto às horas voadas, estimou-se valor unitário de R$ 1.309,47 (R$ 98.210,00/75) 
Foram citados como parâmetro de comparação do preços: a) licitação promovida pelo Ministério Público do Estado do Amapá, em julho de 2015, para contratação de empresa para prestação de serviços de táxi aéreo, sendo vencedora a empresa Aerotop Táxi Aéreo Ltda. pelo preço da hora parada de R$ 300,00 (peça 102) ; e b) contrato da Prefeitura de São Paulo, celebrado em 2014, para prestação de voos de helicóptero, onde está consignado que o valor das horas paradas equivale a 20% das horas voadas (peça 103) . 
Não obstante os respeitáveis argumentos usados para embasar essa estimativa, entende-se que a metodologia utilizada não encontra suporte nos termos do contrato e tampouco em pesquisa representativa da realidade de mercado, especialmente quanto ao percentual de 30% do preço mensal ser referente a horas paradas.
Conforme apontado no último parecer lançado pela então Secex-AP, o levantamento de preços referenciais de mercado suscitado no despacho do Ministro-Relator encontra obstáculos na especificidade da contratação e no tempo decorrido desde os fatos. Acrescente-se que o citado preço de referência da hora para na praça do Amapá foi obtido de apenas uma fonte e refere-se a licitação realizada oito anos depois da contratação, o que torna questionável sua confiabilidade como parâmetro de comparação.
Conforme estabelecido na jurisprudência deste Tribunal de Contas, a apuração dos preços correntes de mercado deve compreender consulta a sistemas oficiais de registro de preços, cotações de fornecedores e, sempre que possível, os valores obtidos em licitações para objetos semelhantes promovidas pela Administração Pública. Nesse sentido o seguinte enunciado da jurisprudência selecionada:
Acórdão 3684/2014-TCU-Segunda Câmara-Relat. Min. Ana Arraes
Enunciado
A estimativa de preço em licitações deve contemplar, entre outros critérios, cotações com fornecedores, contratos de outros órgãos e contratos anteriores do próprio órgão.
Deve-se concluir, portanto, que a utilização de somente uma cotação como referencial de preço corrente de mercado torna frágil o embasamento do cálculo estimativo do débito. 
Ainda que se fossem desconsiderados esses obstáculos, a metodologia adotada pela unidade técnica não se mostra robusta o suficiente para sustentar a imputação de débito. Ao considerar que a parcela equivalente a 30% do preço mensal contratado corresponderia a disponibilidade, a Secex/AP não levou em consideração que, excluídas as 75 horas de voo estimadas, restariam 645 horas de disponibilidade da aeronave a cada mês (30 dias x 24 h -75 h = 645 h) . 
Conforme o entendimento adotado pela Secex/AP, a contratada deveria receber R$ 98.210,00 pelas 75 horas mensais voadas e R$ 42.090,00 mensais pelas 645 horas paradas restantes. Nessas condições, o preço da hora parada seria de apenas R$ 65,25 ou 5% do preço unitário da hora voada, valor muito inferior aos parâmetros de mercado levantados nas pesquisas realizadas pela própria equipe da Secex/AP. Caso não houvesse voo em determinado mês, o valor da hora parada cairia para R$ 58,46 ou meros 4,5% do preço da hora voada, tornando o contrato excessivamente oneroso para a contratada.
Outra forma de estimar os custos da disponibilidade seria considerar que o preço unitário da hora parada seria de 30% do preço unitário da hora voada, critério coerente com o referencial levantado pela Secex/AP. Mantidos o mesmo preço total mensal e o quantitativo de 75 horas de voo mensais, é possível calcular que o preço da hora efetiva corresponderia a R$ 522,53 e o da hora parada a R$ 156,76[footnoteRef:2].  [2:  O cálculo do preço mensal seria expresso por 75xHv+645xHp=140.300,00, onde Hv e Hp correspondem aos preços unitários da hora voada e parada, respectivamente. Considerando Hp=0,3Hv, tem-se que Hv=140.300/268,5.] 
Considerando os vinte e oito meses de prestação de serviços e que a Secex/AP entendeu comprovadas 1.301,42 horas de voo, o tempo de disponibilidade de aeronave alcança 18.858,58 horas (24x30x28-1.301,42) . Utilizando-se os preços unitários acima estimados, seriam devidos R$ 2.956.271,00 (18.858,58 x 156,76) à contratada pelas horas paradas e R$ 680.031,00 (1.301,42 x 522,53) pelas horas voadas, totalizando R$ 3.636.302,00. Tendo em conta que foram pagos à Aerotop R$ 3.910.800,00, o débito seria reduzido para R$ 274.498,00. Conclui-se, portanto, que o valor estimado do débito pode variar amplamente conforme a relação percentual arbitrada entre a hora parada e a voada. 
Essas análises evidenciam que o cálculo estimativo confiável do preço em questão dependeria da análise da planilha de custos apresentada pela contratada e de levantamento adequado de preços de serviço equivalente no mercado local à época da contratação, procedimento inviável a esta altura. 
Esse conjunto de circunstâncias inviabiliza a formação de juízo conclusivo e seguro acerca da configuração de prejuízo ao erário em decorrência de superfaturamento quantitativo ou de preços unitários nos pagamentos efetuados. Mesmo que se concluísse pela existência de indícios de dano pela acentuada discrepância entre as horas de voo comprovadas e os quantitativos pagos, a quantificação do débito mostra-se inviável ante a ausência de critérios para definir a remuneração pelas horas de disponibilidade de aeronaves. 
Considerando as dificuldades para levantamento de preços praticados no mercado local e o tempo decorrido desde os fatos, mesmo o cálculo por estimativa não apresenta parâmetros confiáveis exigidos pelas disposições do art. 210, inc. II, do Regimento Interno do TCU. 
Considerando que a empresa atuou exclusivamente como agente privado contratado pela Administração e que não há elementos probatórios para concluir pelo recebimento de valores excessivos em prejuízo aos cofres do FNS, devem ser acolhidas integralmente as alegações de defesa da Aerotop Táxi Aéreo Ltda. 
Alegações de defesa do Sr. Pedro Paulo Dias de Carvalho
O responsável suscita, em preliminar, a incidência da prescrição das pretensões de ressarcimento e punitiva relativamente aos ilícitos geradores de dano ao erário. 
Ainda em sede de preliminar, aponta a ocorrência de prejuízo ao exercício das garantias do contraditório e ampla defesa em razão de não ter obtido acesso à documentação relativa à celebração e execução do Contrato. Segundo o defendente, a Sesa/AP alega não poder fornecer a referida documentação em razão de não terem sido localizados. Pondera que, mesmo a Secex/AP não obteve todos os documentos relativos à contratação, não sendo razoável esperar que o defendente os obtenha em prazo de apenas dez dias.
Segundo o responsável, durante toda a execução do contrato, apenas quatro pagamentos foram efetuados sem a identificação da correspondente requisição de voo da aeronave. Aduz ser provável que os voos sem requisição tenham ocorrido em situações de emergência em dias não úteis, feriados ou período noturno.
Afirma que os pagamentos questionados ocorreram dentro do que preceitua a legislação de regência, conforme o contrato de prestação de serviços e atestação da prestação dos serviços, sendo que toda a documentação relativa ao caso ficava sob a guarda da Coordenadoria Regional de Saúde.
Relata que todos os serviços com o transporte aéreo foram fiscalizados pela Unidade de Contrato e Convênios UCC/SESNAP, pela Divisão de Apoio Administrativo e pela Chefia da 2a Regional de Saúde, responsável pelo recebimento das solicitações de voos efetuados pelos médicos das redes hospitalares dos municípios.
Por fim, as alegações de defesa propugnam pelos seguintes pedidos: i) seja o presente processo anulado, em razão de violação ao devido processo legal, ao princípio da ampla defesa, e do ônus da prova; ii) sejam as presentes contas julgadas iliquidáveis, face ao extravio dos processos administrativos da Sesa; iii) caso não acolhidos os pedidos anteriores, revisão do valor do débito, considerando-se a cláusula de disponibilidade dos serviços. 
Exame técnico
Quanto à possível consumação da prescrição da pretensão de ressarcimento, verifica-se que esta Corte de Contas tem sustentado o entendimento pela imprescritibilidade das ações de ressarcimento de dano ao erário, com fundamento no art. 37, § 5º, da Constituição Federal, e na Súmula TCU 282.
Não obstante a fixação de novo paradigma jurisprudencial pelo Supremo Tribunal Federal sobre a matéria em sede de Repercussão Geral (Tema 899, fixado por intermédio do acordão prolatado no RE 636886/AL) , este TCU tem entendido que a nova tese não se aplica à prescrição do processo de controle externo no âmbito deste Tribunal de Contas, mas sim da prescrição intercorrente ocorrida durante a fase de execução do acórdão condenatório do TCU.
Citem-se, nessa vertente, numerosos arestos recentes deste Tribunal sustentando a tese da imprescritibilidade da pretensão ressarcitória no âmbito do controle externo, a exemplo dos Acórdão 5236/2020-TCU-Primeira Câmara, 6.171/2020-TCU-Segunda Câmara, 6.084/2020-TCU-Primeira Câmara, 5.681/2020-TCU- Segunda Câmara, 6.846/2020-TCU-2ª Câmara, 6.676/2020-TCU-2ª Câmara, 6.707/2020-TCU-2ª Câmara, 6.473/2020-TCU-1ª Câmara, 6.466/2020-TCU-1ª Câmara, 6.465/2020-TCU-1ª Câmara, entre outros.
Em conformidade com a orientação jurisprudencial atual, deve-se afastar a incidência da prescrição da pretensão ressarcitória do débito apurado nestas contas especiais, deixando-se consignada ressalva relativa à observância do novo entendimento sobre a matéria fixado pelo Supremo Tribunal Federal no aresto acima citado.
Quanto à prescrição da pretensão punitiva, verifica-se que não ter se consumado, em relação aos ilícitos em debate. Nos termos do entendimento firmado no Acórdão 1441/2016-TCU-Plenário - Rel. Min. Benjamin Zymler, a prescrição da pretensão ressarcitória subordina-se ao prazo geral de prescrição indicado no art. 205 do Código Civil, qual seja, dez anos contados a partir da data de ocorrência da irregularidade sancionada, nos termos do art. 189 do Código Civil.
As irregularidades discutidas nesta TCE ocorreram nos exercícios de 2008 a 2011, tendo a deliberação que primeiro ordenou a citação dos agentes públicos responsáveis sido prolatada em 31/7/2012, interrompendo a prescrição antes do transcurso do prazo decenal.
Conforme acima pontuado, a imputação de irregularidade causadora de dano fundamenta-se na liquidação irregular das despesas contratuais em razão da ausência das requisições de voo ou outra comprovação da prestação dos serviços contratados. Examinando-se às cláusulas contratuais relativas à liquidação das despesas, verifica-se que havia apenas a obrigatoriedade de a contratada apresentar nota fiscal e as certidões negativas de débito junto ao INSS e FGTS. 
Não havia, portanto, previsão contratual para a apresentação de requisições de voo ou relatórios de horas voadas. Não obstante, as disposições do art. 63, caput e § 2º da Lei 4.320/1964 relativas à liquidação de despesas obrigam a Administração a apurar o direito do credor ao pagamento previsto em contrato e nota de empenho com base em documentos comprobatórios da prestação do serviço ou entrega do bem contratado.
No caso de serviços de transporte aéreo fretado, as requisições de voo isoladamente não são suficientes para comprovar a prestação dos serviços, uma vez que são documentos emitidos pela própria contratante. À evidência, a simples existência de requisição não comprova a realização do voo respectivo, além de nada dizer sobre a disponibilidade da aeronave 24 horas por dia. Para esse fim, deveriam ter sido exigidos em contrato relatórios dos voos da aeronave especificada emitidos pela autoridade aeroportuária, bem como comprovantes relativos à disponibilização ininterrupta do serviço.
Quanto à impossibilidade de obter documentos comprobatórios junto à Sesa/AP, apesar de se reconhecer a restrição de acesso a requisições de voo eventualmente emitidas, não constitui obstáculo insanável comprovação da execução dos serviços. Conforme apontado nos pareceres anteriores, a comprovação dos voos contratados pode ser efetuada pela apresentação dos planos de voos da empresa contratada e dados da autoridade aeroportuária.
Nesse sentido, os documentos levantados junto ao Cindacta IV e apresentados pela Aerotop Ltda. oferecem suporte parcial às alegações do defendente de que foram realizados serviços de transporte pela Aerotop para a secretaria de saúde durante o período de vigência contratual. 
Conforme detalhado na instrução à peça 104, a empresa Aerotop apresentou dois grupos de documentos com o fim de comprovar a realização dos voos contratados: 
a) formulários da Infraero, intitulado o "Histórico de Permanência e Movimentação de Aeronaves", relativo ao período de 1/5/2007 a 31/12/2009 (peça 51, p. 70/193) . Esse formulário informa o prefixo da aeronave, aeródromos de origem e destino, bem como a data e hora da viagem, porém não informa o tempo de voo;
b) planilha de voos supostamente realizados pela Aerotop, no período de 10/4/2007 a 22/12/2209. A planilha informa o prefixo da aeronave, a data do voo, o itinerário, as horas da decolagem e pouso e o tempo de voo.
90. Constatou-se que empresa Aerotop apresentou documentos que indicam a realização de 1.301,42 horas/voo no âmbito do Contrato 010/2007, ao passo que os documentos do Cindacta IV comprovam apenas 310,25 horas, tendo a unidade técnica acatado o registro mais favorável à defendente.
91. Apesar dessas comprovações, não é possível afirmar que houve liquidação regular de todas as despesas, uma vez que há lacunas documentais relativas a parte dos pagamentos, em especial à comprovação da disponibilidade da aeronave. Tal constatação corrobora o juízo de liquidação de despesas sem a integral documentação de suporte.
92. Sem embargo, entende-se que não restou configurado pagamento sem comprovação da contraprestação em razão da ausência de especificação contratual da forma de mensuração dos serviços e remuneração das horas paradas à contratada.
93. Quanto às escusas do defendente de que atuou como Secretário de Estado da Saúde e autorizou com base em atos praticados por subordinados em setores técnicos competentes, deve-se pontuar que ao gestor máximo incumbia a verificação da regularidade dos pagamentos em favor da empresa. 
94. Deve-se ter em consideração os diversos precedentes em que este Tribunal entendeu indispensável à responsabilização do gestor máximo por atos de subordinados a demonstração de que atuou com negligência nos deveres de controle e supervisão hierárquica, não sendo razoável exigir-se do dirigente revisão minuciosa de todos os atos praticados (Acórdão 2948/2010-TCU-Plenário, Rel. Min. José Jorge, 3013/2012 - TCU - Plenário - Rel. Min. Walton Alencar Rodrigues e 6787/2012 - TCU - Primeira Câmara - Rel. Min. Walton Alencar Rodrigues, dentre muitos outros) .
95. No caso sob exame, os serviços pagos foram atestados como realizados pela Sra. Raimunda Gracinete Assunção Espíndola Braga, Coordenadora Regional de Saúde, da Secretaria de Saúde do Estado do Amapá, à época dos fatos. Sem embargo, a irregularidade na liquidação de parte das despesas por ausência de documentação comprobatória suficiente da prestação de serviços poderia ser detectada pelo exame dos processos de pagamento. Não se afiguram de difícil detecção as lacunas documentais relativas à comprovação da prestação dos serviços e, portanto, não se pode afastar inteiramente o erro de conduta do gestor que autorizou despesa sem regular liquidação.
96. Portanto, entende-se caracterizada atuação culposa do dirigente. A culpabilidade do ex-gestor, todavia, mostra-se fortemente mitigada pela sua função de autoridade máxima de secretaria estadual de saúde, pela existência de atestação da execução dos serviços por servidora e o fato de não ter sido responsável pelos termos da contratação.
97. Pelo exposto, conclui-se que devem ser parcialmente acolhidas as alegações de defesa do Sr. Pedro Paulo Dias de Carvalho quanto à ausência de comprovação da ocorrência de dano ao erário. Concluiu-se, ainda, que sua conduta não apresenta reprovabilidade suficiente para justificar a aplicação de multa.
Alegações de defesa da Sra. Rosália Maria de Freitas Figueira. 
98. Relata que o requerimento de documentos feito junto à Sesa, relativo ao período de abril a setembro de 2007, foi atendido apenas parcialmente e informou-se terem sido extraviados dos autos as requisições e os encaminhamentos de serviços de transporte aéreo que poderiam confirmar a realização do objeto do contrato. 
99. Aponta que as cópias das notas fiscais da empresa Aerotop enviadas ao TCU pelo Sr. Edilson Afonso Pereira, então Secretário de Saúde, não continham cópia do verso da nota, que poderia comprovar a certificação do serviço prestado. 
100. Ressalta que a prestação de serviços pode ser comprovada através de encaminhamentos médicos de urgência que instruíram os pedidos de transporte aéreo, solicitações de viagem, assim como o prontuário médico com o nome e endereço dos pacientes.
101. Destacou que as notas fiscais dos serviços estavam certificadas pelo Sr. Gilmar Miranda Domingues, coordenador regional de saúde, à época dos fatos, comprovando que os serviços tinham sido efetuados. 
102. Assevera que a prestação de serviços pela empresa Aerotop deveria gerar o registro de cada voo em um diário de bordo, assim como o plano de voo para cada trajeto, documentos que comprovariam a execução dos serviços contratados. 
103. A responsável frisa que, dentre as obrigações contratuais da empresa Aerotop, havia a cláusula quarta, item 18 do contrato, exigindo que a empresa mantivesse aeronave em disponibilidade por 24 horas, o que, evidentemente, impunha ônus à contratada. Destacou, ademais, que o item 4 da cláusula quarta, previa a responsabilização da empresa por danos causados à contratante.
104. Alega ter atuado de boa-fé, afirmando que não realizou nenhum pagamento irregular e que não há provas de seu possível beneficiamento da nos pagamentos à empresa Aerotop. Aduz que o processo de pagamento seguir os trâmites ordinários, incluindo a atestação da execução do serviço contratado e, se houve algum pagamento irregular, deveria ser imputado aos servidores diretamente responsáveis pelos atos. 
105. Entende não ser exigível conduta diversa, uma vez que havia Contrato em plena vigência, planilhas de custo aprovadas pelo departamento responsável e notas fiscais atestadas pelo servidor competente.
106. Sustenta que a imputação de irregularidade teria sido embasada unicamente no fato de defendente ocupar o cargo de secretária de saúde. Nessa linha, aduz não ter havido demonstração de conluio entre o gestor, o fiscal e a Empresa Aerotop, com objetivo de lesar o Erário.
Exame Técnico
107. Quanto às alegações de desaparecimento dos documentos arquivados na Sesa, aplica-se o juízo acima formulado relativamente às alegações de mesmo teor opostas pelo Sr. Pedro Paulo Dias de Carvalho. 
108. Assiste razão à responsável quanto à ausência de evidências ou indícios de que tenha agido de má-fé ou em conluio com o intuito de produzir dano ao erário. Tal ausência, todavia, não exclui a possibilidade de sua responsabilização por prejuízos aos cofres públicos, tendo em consideração que a presença de boa-fé subjetiva ou a ausência de locupletamento ou conluio não são suficientes para afastar o elemento subjetivo culposo. 
109. Quanto às alegações relativas à regular prestação de serviços e à cláusula contratual obrigando a contratada a disponibilizar uma aeronave 24 horas por dia à Sesa/AP, aplicam-se as análises já expendidas sobre os argumentos análogos opostos pelo Sr. Pedro Paulo. Cumpre acrescentar que a documentação relativa aos prontuários e encaminhamentos para transporte de pacientes (peças 34 a 36) , a despeito de não serem provas suficientes da realização dos voos, constituem indícios de que foram transportados usuários do SUS para tratamento médico no período de vigência do contrato. 
110. A responsabilização da Sra. Rosália Maria de Freitas Figueira baseou-se em sua atuação, na condição de Secretária de Estado da Saúde, à época dos fatos, de autorizar pagamentos em favor da empresa relativos à prestação de serviços de táxi aéreo. Conforme acima apontado relativamente ao secretário sucessor, as alegações de que agiu embasada em atos praticados por subordinados não são suficientes para afastar os deveres de controle e supervisão hierárquica.
111. Os elementos de convicção levantados nos autos evidenciam que a secretária se omitiu quanto às falhas na elaboração do contrato que subscreveu, bem assim quanto à exigência de documentação comprobatória dos voos realizados e disponibilidade de aeronave de forma ininterrupta. 
112. Entende-se que a culpabilidade da ex-gestora, todavia, mostra-se mitigada pela sua função de autoridade máxima de secretaria estadual de saúde, pelas evidências da prestação, mesmo que parcial, dos serviços contratados e referidos nas notas fiscais que embasaram a liquidação das despesas.
113. Pelo exposto, conclui-se que devem ser parcialmente acatadas as alegações de defesa da Sra. Rosália Maria de Freitas Figueira quanto à ausência de comprovação da ocorrência de dano ao erário pelos pagamentos em favor da empresa Aerotop Táxi Aéreo Ltda., sem regular liquidação.
CONCLUSÃO
114. A presente tomada de contas especial foi constituída a partir da conversão de representação (TC Processo 015.521/2011-7) , em cumprimento ao Acórdão 5548/2012-TCU-Segunda Câmara, objetivando a citação dos responsáveis por irregularidades geradoras de prejuízo ao erário. 
115. As citações sob exame nesta instrução imputaram aos responsáveis a liquidação irregular de despesas relativas ao Contrato configurada ausência de requisições de voos ou comprovada a efetiva prestação dos serviços resultando em pagamentos lesivos aos cofres do Fundo Nacional de Saúde. 
116. Regularmente citados por este Tribunal, os Srs. Pedro Paulo Dias de Carvalho e Rosália Maria de Freitas Figueira, bem como a pessoa jurídica Aerotop Táxi Aéreo Ltda. ofertaram alegações de defesa. Por sua vez, a Sra. Raimunda Gracinete Assunção Espíndola Braga deixou escoar o prazo regimental sem ofertar qualquer manifestação nos autos.
117. Promovida a análise das alegações de defesa e dos demais elementos probatórios coligidos, concluiu-se que, a despeito da ausência das requisições de voo, não é possível concluir com segurança pela configuração de existência de dano ao erário. No respeito à comprovação de contraprestação equivalente aos pagamentos efetuados, verificou-se que, em razão da imprecisão das condições estabelecidas no contrato, não é possível formar juízo conclusivo acerca da ocorrência de pagamentos excessivos, tendo em vista a ausência de especificação da forma de remuneração das horas efetivamente voadas e daquelas apenas disponibilizadas.
118. Nessa vertente, entendeu-se que a metodologia utilizada em manifestação de mérito anterior da Secex/AP para estimativa do débito mostra-se inadequada em razão da adoção de parâmetros não previstos no termo de contrato e não suportados por levantamento suficientemente abrangente de preços e condições praticados no mercado local no período da contratação. Além disso, não houve a devida consideração do quantitativo de horas de disponibilidade para fins de avaliação da adequação da remuneração desse serviço à Aerotop Ltda. 
119. Quanto às análises relativas a superfaturamento e desvio de finalidade suscitadas no despacho do Ministro-Relator, concluiu-se que se mostram prejudicadas ante a insuficiência de informações e as dificuldades para obtê-las em razão do longo prazo decorrido desde os fatos sob exame.
120. Relativamente à liquidação irregular de despesas, concluiu-se que não é cabível sua imputação à Aerotop Ltda. Quanto aos então secretários de saúde, entendeu-se que se omitiram quanto à exigência de suficiente documentação comprobatória dos voos realizados, bem como da disponibilidade de aeronave de forma ininterrupta. Sem embargo, entendeu-se que sua culpabilidade se mostra mitigada pela posição hierárquica, evidências da prestação parcial dos serviços e existência de atestação da execução nas notas fiscais.
121. Essas conclusões apontam para o acolhimento parcial das alegações de defesa apresentadas pelos então titulares da Sesa/AP no que tange à insuficiência de prova da ocorrência de prejuízo ao erário nos pagamentos inquinados.
122. Quanto à responsável revel, entende-se que o afastamento do débito imputado e as evidências de execução dos serviços apontam para a mitigação de sua responsabilidade pela infração às normas de liquidação de despesas.
123. Considerando a inviabilidade de formar juízo conclusivo quanto à ocorrência de pagamentos excessivos que suportem a existência do débito verifica-se a ausência de pressuposto para o desenvolvimento válido e regular destas contas especiais. 
124. Restando prejudicada imputação de dano ao erário que motivou a conversão da representação TC Processo 015.524/2011-6 (apenso) nesta TCE, afigura-se adequado seu retorno à natureza original, conforme jurisprudência dominante desta Corte de Contas (Acórdão 294/2019-TCU-Segunda Câmara, Relator Min. Augusto Nardes, 1176/2020-TCU-Plenário, Rel. Min. Ana Arraes e 4993/2017-TCU-Primeira Câmara, Rel. Min. Weder de Oliveira, dentre outros) . Ausentes condutas irregulares com gravidade suficiente para justificar a aplicação de sanções, pugna-se pelo arquivamento dos autos nos termos do art. 169, inciso V, do Regimento Interno deste TCU. 
PROPOSTA DE ENCAMINHAMENTO 
Ante o acima exposto, submetem-se os autos à consideração superior propondo o seguinte:
a) considerar revel, para todos os efeitos, a Sra. Raimunda Gracinete Assunção Espíndola Braga (CPF XXX.545.792-XX) , dando-se prosseguimento ao processo, conforme preceitua o art. 12, § 3º, da Lei 8.443/1992 c/c o art. 202, § 8º, do RI/TCU; 
b) acolher integralmente as alegações de defesa da empresa Aerotop Táxi Aéreo Ltda. (CNPJ 06.180.439/0001-20) para excluí-la da presente relação processual;
c) acolher parcialmente as alegações de defesa dos Srs. Pedro Paulo Dias de Carvalho (CPF XXX.608.112-XX) e Rosália Maria de Freitas Figueira (CPF XXX.395.542-XX) quanto à ausência de comprovação da ocorrência de dano ao erário nos pagamentos efetuados com recursos do FNS no âmbito do Contrato 010/2007-Sesa;
d) alterar a natureza do presente feito para representação e arquivar o processo, nos termos do art. 169, inciso V, do Regimento Interno deste TCU; e
e) encaminhar cópia do Acórdão que vier a ser proferido à Secretaria de Estado da Saúde do Governo do Amapá e aos responsáveis, para ciência, informando-lhes que a deliberação, acompanhada do Relatório e do Voto que a fundamenta, está disponível para a consulta no endereço www.tcu.gov.br/acordaos, além de esclarecer que, caso requerido, o TCU poderá fornecer sem custos as correspondentes cópias, de forma impressa.				
O Ministério Público, nos autos representado pelo Subprocurador-Geral Paulo Soares Bugarin, manifestou-se nos seguintes termos (peça 157) :
 (...) 
Em cumprimento ao Despacho acostado à peça 121, que determinou o retorno dos autos à unidade técnica para uniformização dos métodos de cálculo do débito utilizados neste processo e no TC Processo 011.208/2015-5, que tratam do mesmo objeto e apenas se referem a contratos diferentes, a entãoSecex-AP informou que não foi possível apurar eventual sobrepreço por pagamento da hora/voo contratada, por não ter obtido dados que permitissem a comparação de preços (peça 122) .
Por outro lado, promoveu a citação dos responsáveis, solidariamente, em face da liquidação irregular das despesas sem as requisições dos voos ou a comprovação da efetiva prestação dos serviços (peças 126-129) .
Com exceção de Raimunda Gracinete Assunção Espíndola Braga, que permaneceu revel, os demais responsáveis apresentaram alegações de defesa (peças 140, 141 e 149) , que foram examinadas, desta feita, pela Secex-TCE (peça 154) .
A unidade técnica observou que não cabe à empresa Aerotop Táxi Aéreo Ltda. ser responsabilizada pelo descumprimento de normas relativas à liquidação das despesas, como constou do expediente citatório, a ela competindo cumprir o objeto e apresentar a documentação comprobatória exigida no contrato.
Registrou, ademais, que não constava, entre as obrigações da contratada para fins de comprovação da prestação dos serviços, a apresentação de documento de requisição de voo.
Assim sendo, propugnou pelo acolhimento integral das alegações de defesa apresentadas pela empresa.
Quanto aos servidores, considerou que houve falha na liquidação de parte das despesas, nos termos previstos no art. 63, caput e § 2º, da Lei 4.320/64, tendo em vista que poderiam ter requerido, embora não fossem exigidos no contrato, por exemplo, relatórios dos voos efetuados, emitidos pela autoridade aeroportuária, e comprovantes de que havia aeronave disponível em tempo integral para atendimento das situações de emergência.
Não obstante, afastou a ocorrência de dano, uma vez que não havia previsão contratual acerca da forma como seriam remuneradas as horas voadas e as horas paradas da aeronave que ficava à disposição da contratante.
Além disso, acrescentou que a documentação obtida, relativa aos prontuários e encaminhamentos para transporte de pacientes, constituem indícios de que foram transportados usuários do SUS para tratamento médico no período de vigência do contrato.
Desse modo, concluiu pelo acolhimento parcial das alegações de defesa dos ex-Secretários da Sesa/AP, deixando de propor a aplicação de multa diante do afastamento do débito e das evidências de execução dos serviços, que atenuaram a gravidade da infração às normas de liquidação de despesas. Tal entendimento foi estendido à responsável revel.
Por fim, a Secex-TCE, entendendo que o fato de não ter sido apurado débito neste caso concreto configura a ausência de pressuposto para o desenvolvimento válido e regular do processo, propugnou pelo arquivamento destes autos, após a alteração de sua natureza para representação.
Registro, desde logo, minha concordância com a análise promovida pela unidade técnica.
Nota-se, claramente, que tanto o edital da licitação como o termo do contrato foram redigidos de forma ambígua, sem estabelecer parâmetros claros e precisos acerca da mensuração dos serviços e da documentação necessária à comprovação da realização das viagens ou do período em que a empresa deixou à disposição da contratada aeronave em solo.
Esse aspecto, fundamentalmente, e as dificuldades para se obter preços de mercado à época da contratação, impediram quantificar, mesmo que de forma estimada, um possível dano ao erário.
Além disso, obscuridade verificada no edital do certame licitatório e no termo contratual podem ser considerados fatores atenuantes para a falha verificada na liquidação das despesas, ensejando a aposição de ressalva às contas dos dirigentes da Secretaria Estadual de Saúde do Amapá.
A propósito, registro, com as devidas vênias, que divirjo do encaminhamento proposto, por entender que as presentes contas se encontram em condição de serem julgadas no mérito.
Esse, aliás, foi o entendimento firmado no voto condutor do Acórdão 5933/2021-TCU-Primeira Câmara, proferido no TC Processo 011.208/2015-5, que, como visto anteriormente, trata do mesmo assunto.
Ante o exposto, este representante do Ministério Público de Contas manifesta-se no sentido que sejam julgadas:
regulares as contas da empresa Aerotop Táxi Aéreo Ltda., dando-lhe quitação plena;
regulares com ressalva as contas de Pedro Paulo Dias de Carvalho, Rosália Maria de Freitas Figueira e Raimunda Gracinete Assunção Espíndola Braga, dando-lhes quitação.
É o relatório.

Pedro Rodrigues Gonçalves Leite (OAB/SP 3.442), Jaques Fernando Reolon (OAB/DF 22.885), Alinne Nauane Espíndola Braga (OAB/AP 2.047) e Cristina Muraro Francari (OAB/DF 31.606).

Subprocurador-Geral Paulo Soares Bugarin.

TOMADA DE CONTAS ESPECIAL. IRREGULARIDADES NA EXECUÇÃO DE CONTRATO DE TRANSPORTE AÉREO NO ÂMBITO DA SECRETARIA DE SAÚDE DO ESTADO DO AMAPÁ. NÃO CONFIGURAÇÃO DE DÉBITO. CONTAS REGULARES DA EMPRESA CONTRATADA E REGULARES COM RESSALVA DOS GESTORES DA SESA/AP.

TOMADA DE CONTAS ESPECIAL (TCE)

Secretaria de Controle Externo de Tomada de Contas Especial (SecexTCE).

Em exame, tomada de contas especial de responsabilidade dos Srs. Pedro Paulo Dias de Carvalho e Rosália Maria de Freitas Figueira, ex-titulares da secretaria de saúde do Governo do Amapá (Sesa/AP) , da Sra. Raimunda Gracinete Assunção Espíndola Braga, ex-coordenadora regional de saúde da Sesa/AP, e da Aerotop Táxi Aéreo Ltda., em razão de irregularidades na execução do Contrato 010/2007, para realização de transporte aéreo, em avião monomotor, de pacientes em caso de emergência, oriundos de municípios amapaenses para atendimento nos hospitais da rede pública estadual, na capital do Estado.
O referido contrato foi parcialmente custeado com recursos do Fundo Nacional de Saúde/FNS/SUS e assinado na gestão da Sra. Rosália Maria de Freitas Figueira, em 16/4/2007, com duração de doze meses e estimativa de realização de 75 horas/voo/mês, pelo valor fixo de R$ 140.300,00. Em 16/4/2008, foi assinado, pelo Sr. Pedro Paulo Dias de Carvalho, novo titular da Sesa/AP, o primeiro termo aditivo que estendeu a vigência do contrato até 16/4/2009.
Foi constatada, após inspeção, ocorrência de pagamentos à empresa, com recursos do FNS, sem requisições de voos ou outros documentos hábeis que os justificassem, nos seguintes meses e anos: julho, setembro, outubro, novembro e dezembro de 2007; fevereiro, maio, julho e agosto de 2008; e março, maio e dezembro de 2009.
No âmbito deste Tribunal, os responsáveis foram solidariamente citados, em face da liquidação irregular das despesas sem as requisições dos voos ou a comprovação da efetiva prestação dos serviços (peças 126/129) .
Após citação e transcorrido o prazo regimental, a Sra. Raimunda Gracinete Assunção Espíndola Braga permaneceu silente, tornando-se revel, nos termos do art. 12, § 3º, da Lei 8443/1992. Os demais responsáveis apresentaram suas defesas.
Concluída sua análise, a SecexTCE propôs acolher a defesa da empresa Aerotop Táxi Aéreo Ltda., com sua exclusão da relação processual, assim como as dos Srs. Pedro Paulo Dias de Carvalho e Rosália Maria de Freitas Figueira, devido à não ocorrência de dano ao erário nos pagamentos efetuados.  
Para a unidade técnica, não se mostra pertinente responsabilizar a empresa contratada pelo descumprimento de normas relativas à liquidação das despesas, como constou do ofício citatório, cuja obrigação era tão somente o cumprimento do objeto e a apresentação da documentação comprobatória exigida no contrato. Registrou que apresentar documento de requisição de voo não constava dentre suas obrigações para fins de comprovação da prestação dos serviços. De acordo com as cláusulas contratuais relativas à liquidação das despesas, havia apenas a obrigatoriedade de a contratada apresentar nota fiscal e as certidões negativas de débito junto ao INSS e FGTS.
No tocante à apuração de possível pagamento indevido, a unidade técnica ressaltou, preliminarmente, que o Contrato 010/2007 previa uma estimativa de 75 horas/voo/mês, mas não especificava a quantidade mínima ou máxima de voos a serem executados para receber o valor mensal estimado. A empresa defendeu que o valor faturado e pago pela Sesa era suficiente para cobrir seus custos para cumprimento da cláusula contratual de disponibilidade de aeronave. É que o contrato exigia a disponibilidade de avião em tempo integral para atendimento das situações de emergência, por isso a contratada deveria ser remunerada não só por hora efetivamente voada, mas também por hora parada - cláusula contratual de disponibilidade ininterrupta dos serviços.
Ainda, que não houve discriminação, no edital ou no contrato, de preços diferentes para hora voada e hora apenas disponibilizada, nem o primeiro exigiu apresentação de proposta de preços para a hora voada e a hora parada, por conseguinte, a proposta de preços da empresa Aerotop não fez essa distinção. 
A SecexTCE entendeu, assim, que procede a alegação da empresa de não ser cabível interpretar os termos do edital e do contrato fora de sua literalidade para extrair condições de execução não expressamente pactuada, ou seja, que o pagamento deveria ser efetuado por horas efetivamente voadas, conforme requisições de voo emitidas pela Sesa/AP. 
Entendeu que a modelagem da contratação, apesar da falta de clareza e precisão, dá suporte à alegação da defendente de que as 75 horas estimadas seriam pagas como "franquia", independentemente de sua efetiva utilização e isso impunha a obrigação expressa no termo contratual de manter disponibilidade para atendimento aos serviços contratados por vinte e quatro horas/dia/mês, bem como ofertar aeronaves nos casos emergenciais, conforme solicitação da Sesa/AP. 
Quanto à efetiva utilização dos serviços de transporte aéreo, o órgão instrutivo ressaltou que restou comprovado que foram realizados voos para a Sesa, porém em quantitativo inferior ao número de horas de voo mensais fixadas no contrato e pagas à contratada.
Desta forma, concluiu que a única hipótese, no presente caso, de configuração de dano ao erário seria no caso de comprovação de que o preço acordado estivesse superfaturado. E tal desiderato, mesmo que por estimativa, restou sem sucesso, tendo em vista que o parâmetro inicialmente utilizado pela Secex/AP (30% do preço mensal estimado, em caso de aeronave parada) , que primeiro atuou nos autos, não se mostrou razoável, pois não encontra suporte nos termos do contrato e tampouco em pesquisa representativa da realidade de mercado (utilização de apenas dois contratos, um no Amapá, de oito anos antes da presente contratação, e outro em São Paulo, de sete anos após) ; e o levantamento de preços referenciais de mercado suscitado em despacho deste relator (com amostra significativa de contratos semelhantes ou outras formas de comparação, peça 121) encontra obstáculos na especificidade da contratação e no tempo decorrido desde os fatos.
Segundo apontou, o cálculo estimativo confiável do preço em questão dependeria da análise da planilha de custos apresentada pela contratada e de levantamento adequado de preços de serviço equivalente no mercado local à época da contratação, procedimento que seria inviável a esta altura. Ainda, que, mesmo que se concluísse pela existência de indícios de dano pela acentuada discrepância entre as horas de voo comprovadas e os quantitativos pagos, a quantificação do débito mostra-se inviável ante a ausência de critérios para definir a remuneração pelas horas de disponibilidade de aeronaves. 
Em relação ao Sr. Pedro Paulo Dias de Carvalho, a SecexTCE consignou que sua responsabilidade se mostra fortemente mitigada pela sua função de autoridade máxima de secretaria estadual de saúde, pela existência de atestação da execução dos serviços por servidora (os serviços pagos foram atestados pela Sra. Raimunda Gracinete Assunção Espíndola Braga, coordenadora regional de saúde da Sesa/AP, à época) e o fato de não ter sido responsável pelos termos da contratação, concluindo que sua conduta não apresenta reprovabilidade suficiente para justificar a aplicação de multa.
No tocante à Sra. Rosália Maria de Freitas Figueira, ponderou a unidade técnica que a referida senhora igualmente agiu embasada em atos praticados por subordinados, que, embora não sejam suficientes para afastar seus deveres de controle e supervisão hierárquica, mitiga sua responsabilidade ante sua função de autoridade máxima do órgão, pelas evidências da prestação dos serviços contratados e referidos nas notas fiscais que embasaram a liquidação das despesas.
Assim, ante essas análises, o órgão instrutivo propôs, considerando que restou prejudicada imputação de dano ao erário, o retorno dos autos a sua natureza original de representação e seu consequente arquivamento.
O Ministério Público junto a este Tribunal (MPTCU) ratificou a análise do órgão instrutivo. Divergiu, todavia, do encaminhamento por ele proposto, para o qual sugeriu, por entender que as presentes contas se encontram em condição de serem apreciadas no mérito, o julgamento pela regularidade das contas da empresa contratada, com expedição de quitação plena; o julgamento pela regularidade com ressalva das contas de Pedro Paulo Dias de Carvalho, Rosália Maria de Freitas Figueira e Raimunda Gracinete Assunção Espíndola Braga, dando-lhes quitação.
Frisou que tal desfecho também foi adotado quando do julgamento do TC Processo 011.208/2015-5 (Acórdão 5933/2021-TCU-Primeira Câmara) , que tratou do outro lote da mesma licitação que ora se examina, cuja vencedora foi empresa distinta.
Para o MPTCU, tanto o edital da licitação como o termo do contrato foram redigidos de forma ambígua, sem estabelecer parâmetros claros e precisos acerca da mensuração dos serviços e da documentação necessária à comprovação da realização das viagens ou do período em que a empresa deixou à disposição da contratada aeronave em solo. E tal fato, aliado às dificuldades para se obter preços de mercado à época da contratação, impediram quantificar, mesmo que de forma estimada, um possível dano ao erário. Ressaltou, ademais, que a obscuridade verificada no edital do certame licitatório e no termo contratual podem ser considerados fatores atenuantes para a falha verificada na liquidação das despesas, ensejando a aposição de ressalva às contas dos dirigentes da secretaria estadual de saúde do Amapá.
Feita esta introdução, acompanho a análise realizada pela unidade técnica e pelo MPTCU e adoto seus fundamentos como minhas razões de decidir, sem prejuízo das considerações a seguir. 
Com efeito, considero pertinente a análise feita em relação aos titulares da Sesa/AP. Apesar das falhas verificadas na liquidação das despesas, as evidências da prestação dos serviços e a existência do atesto da execução nas notas fiscais mitigam suas culpabilidades, especialmente quando se trata de autoridades máximas do órgão, os quais devem se certificar, para a autorização dos pagamentos, da existência de atesto nos serviços prestados, que se encontrava presente.
Especificamente quanto à Sra. Rosália Maria de Freitas Figueira considero, de fato, que tem responsabilidade no tocante às falhas na elaboração do contrato que subscreveu, com ausência de exigência de documentação comprobatória dos voos realizados e disponibilidade de aeronave de forma ininterrupta. Porém, tais fatos não foram motivos da citação e/ou audiência da responsável, razão pela qual não podem fundamentar eventual multa.
Quanto à Sra. Raimunda Gracinete Assunção Espíndola Braga, ex-titular da coordenadoria regional de saúde da Sesa/AP, que atestou as notas fiscais, ante todo o histórico da contratação, sua responsabilidade também pode ser mitigada. 
Como se viu, em razão da imprecisão das condições estabelecidas no contrato, sem o estabelecimento de parâmetros claros e precisos acerca da mensuração dos serviços e da documentação necessária à comprovação da execução ou da disponibilidade das aeronaves, ou, ainda, da forma de remuneração das horas efetivamente voadas e daquelas apenas disponibilizadas, a responsável apenas exigiu as notas fiscais da empresa contratada.
É certo que poderiam ter sido requeridos, embora não fossem exigidos no contrato, outros documentos aptos a comprovar a prestação de serviço, como relatórios dos voos efetuados, emitidos pela autoridade aeroportuária e, isso, na presente circunstância, deve fundamentar ressalva nas contas da referida senhora e dos titulares da Sesa/AP. 
Dessa forma, ante todas essas inconsistências, acolho o entendimento da unidade técnica e do MPTCU quanto à impossibilidade de se apontar com razoável grau de certeza a existência de dano ao erário. Comungo, ainda, do entendimento de que a obscuridade verificada no edital do certame licitatório e no termo contratual podem ser considerados fatores atenuantes para a falha verificada na liquidação das despesas.
Por fim, no tocante ao encaminhamento, acolho a proposta do órgão ministerial, a exemplo do Acórdão 5933/2021-TCU-Primeira Câmara, prolatado em processo que também relatei.
Acompanho a jurisprudência dominante e mais recente do TCU, prevalente no âmbito da 1ª Câmara desta Casa, no sentido de que, instaurada a tomada de contas especial e remetida ao TCU, deve esta Corte julgar o seu mérito, ainda que o débito não mais subsista, não sendo cabível arquivá-la com base em ausência de pressuposto de constituição e de desenvolvimento válido e regular do processo, nos termos do art. 212 do Regimento Interno do TCU, conforme decidido no Acórdão 2988/2016-TCU-Primeira Câmara, Acórdão 1831/2016-TCU-Primeira Câmara, Acórdão 7318/2014-TCU-Primeira Câmara, Acórdão 2977/2014-TCU-Primeira Câmara e Acórdão 1608/2016-TCU-Primeira Câmara.
É da natureza da tomada de contas especial a quantificação do débito, bem como a identificação dos responsáveis e a apuração dos fatos que ensejaram as irregularidades. O rito normativo desse tipo processual pode conduzir à conclusão de que, na quantificação do débito, inexistam as irregularidades dele ensejadoras e que motivaram a constituição da TCE.
Por outro lado, é competência desta Corte, constituindo verdadeiro dever, a manifestação conclusiva nos processos a ela remetidos ou por ela constituídos, sendo exceção o não pronunciamento de mérito acerca das questões de fato e de direito debatidas nos autos. Nesse cenário, julgo que o desfecho mais adequado e jungido à finalidade precípua da atuação desta Corte de Contas é pelo pronunciamento conclusivo acerca do mérito das contas postas em apreciação.
                                                                                                                                                                                                                                                                                                                                                                                                                                                                                                                                                                                                                                                                                                                                                                                                                                                                                                                                                                                                                                                                                                                                                                                                                                                                                                                                                                                                                                                                                                                                                                                                                                                                                                                                                                                                                                                                                                                                                                                                                                                                                                                                                                                                                                                                                                                                                                            
Ante o exposto, VOTO para que o Tribunal de Contas da União aprove o acórdão que submeto a este Colegiado.
TCU, Sala das Sessões, em 8 de junho de 2021.
Ministro VITAL DO RÊGO 
Relator